---
title: "Estadística descriptiva con datos del Barómetro de las Américas por LAPOP (1)"
author: "Arturo Maldonado"
date: "8/3/2020"
output: html_document
---
En este documento empezaremos con los aspectos básicos de cómo usar la base de datos del Barómetro de las Américas de LAPOP para fines estadísticos. En primer lugar, veremos aspectos básicos de cómo describir una variable mediante una tabla de distribución de frecuencias y cómo graficar la variable. Para eso, vamos a usar el último informe regional "El pulso de la democracia", disponible [aquí](https://www.vanderbilt.edu/lapop/ab2018/2018-19_AmericasBarometer_Regional_Report_Spanish_W_03.27.20.pdf), donde se presentan los principales hallazgos de la ronda 2018/19 del Barómetro de las Américas. 
Una de las secciones de este informe, reporta los datos sobre redes sociales y actitudes políticas. En esta sección, se presentan datos sobre el uso de internet y el uso de redes sociales, en general y por país. Con los datos del Barómetro de las Américas se puede saber el % de hogares con celulares, con internet, así como el % de personas que usa Whatsapp, Facebook o Twitter. En este documento vamos a reproducir estos resultados.

## SOBRE LA BASE DE DATOS
Los datos que vamos a usar deben citarse de la siguiente manera:
Fuente: Barómetro de las Américas por el Proyecto de Opinión Pública de América Latina (LAPOP), wwww.LapopSurveys.org.
Pueden descargar los datos de manera libre  [aquí](http://datasets.americasbarometer.org/database/login.php)
En este enlace, se pueden registrar o entrar como "Free User". En el buscador, se puede ingresar el texto "merge". Ahí se tendrá acceso a la base de datos completa "2004-2018 Grand Merge Free" en versión para STATA. Se descarga la base de datos en formato zip, la que se descomprime en formato .dta.
Una vez descargada y guardada en el directorio de trabajo, se tiene que leer la base de datos como un objeto dataframe en R. Adicionalmente, el reporte no incluye a EE.UU. y a Canadá y se centra en la ronda 2018/19. Se usa el comando `subset` para filtrar las observaciones de estos países y de esa última ronda.

```{r base, message=FALSE, warning=FALSE}
library(rio)
lapop18 <- import("https://raw.github.com/lapop-central/materials_edu/main/LAPOP_AB_Merge_2018_v1.0.sav")
lapop18 <- subset(lapop18, pais<=35)
```

Las variables con las que se trabajará son: SMEDIA1. ¿Tiene usted cuenta de Facebook?; SMEDIA4. ¿Tiene usted cuenta de Twitter?; SMEDIA7. ¿Tiene usted cuenta de Whatsapp?. Estas preguntas tienen como opciones:
1. Sí
2. No

Al momento de leer la base de datos en R, este programa importa las variables como "dbl+lbl", que la mayoría de funciones en R trata como numéricas. Estas variables se tienen que convertir a variables de tipo "factor" pues son variables categóricas, las que guardamos en una nueva variable.
```{r factor}
lapop18$smedia1r = as.factor(lapop18$smedia1)
lapop18$smedia4r = as.factor(lapop18$smedia4)
lapop18$smedia7r = as.factor(lapop18$smedia7)
```

Y luego se tienen que etiquetar.
```{r etiqueta}
levels(lapop18$smedia1r) <- c("Sí", "No")
levels(lapop18$smedia4r) <- c("Sí", "No")
levels(lapop18$smedia7r) <- c("Sí", "No")
```

## CALCULAR LAS VARIABLES DE USUARIOS DE REDES SOCIALES

```{r}
lapop18$fb_user <- ifelse(lapop18$smedia1==1 & lapop18$smedia2<=4, 1, 0)
prop.table(table(lapop18$fb_user))
lapop18$tw_user <- ifelse(lapop18$smedia4==1 & lapop18$smedia5<=4, 1, 0)
prop.table(table(lapop18$tw_user))
lapop18$wa_user <- ifelse(lapop18$smedia7==1 & lapop18$smedia8<=4, 1, 0)
prop.table(table(lapop18$wa_user))
```



## DESCRIBIR LAS VARIABLES

Con las variables listas, ahora procedemos a hacer las tablas generales.
```{r tablas}
table(lapop$smedia1r) #Facebook
table(lapop$smedia4r) #Twitter
table(lapop$smedia7r) #Whatsapp
```

El comando `table` nos devuelve las frecuencias absolutas de las variables. Para obtener las frecuencias relativas, usaremos:
```{r proporciones}
prop.table(table(lapop$smedia1r))
prop.table(table(lapop$smedia4r))
prop.table(table(lapop$smedia7r))
```

Sin embargo, el comando `prop.table` nos devuelve demasiados decimales. En general preferimos trabajar con los porcentajes (por eso se multiplica x100) y con 1 decimal (se usa el comando `round`).
```{r tabla}
round(prop.table(table(lapop$smedia1r)), 3)*100
round(prop.table(table(lapop$smedia4r)), 3)*100
round(prop.table(table(lapop$smedia7r)), 3)*100
```

No es práctico presentar 3 tablas cuando las variables tienen las mismas categorías de respuesta. Es mejor construir una sola tabla. Se puede guardar las tablas parciales y luego unirlas con el comando `rbind`.
```{r tablajunta}
Facebook <- round(prop.table(table(lapop$smedia1r)), 3)*100
Twitter <- round(prop.table(table(lapop$smedia4r)), 3)*100
Whatsapp <- round(prop.table(table(lapop$smedia7r)), 3)*100
tabla <- as.data.frame(rbind(Facebook, Twitter, Whatsapp))
tabla
```

Para tener una mejor presentación de la tabla, se puede usar el comando `kable` del paquete `knitr`.
```{r tablamejorada, results='asis'}
library(knitr)
knitr::kable(tabla, format="markdown")
```

## DESCRIBIR LAS VARIABLES TOMANDO EN CUENTA EL EFECTO DE DISEÑO

Los resultados presentados no son exactamente iguales a los del reporte pues LAPOP incluye el efecto del diseño muestral en sus cálculos. Según esta sintaxis, se encuentra que el 57.1% de entrevistados reporta ser usuario de Facebook, cuando en el reporte aparece 56.2%. Lo mismo con Twitter, que aquí se calcula en 8.8% y en el reporte 7.9%; y con Whatsapp que aquí aparece con 64.6% y en el reporte con 64.4%. 
Como se indicó en el documento sobre el uso de los factores de expansión usando los datos del Barómetro de las Américas (disponible [aquí](https://rpubs.com/arturo_maldonado/728626)), hay varias maneras de reproducir los resultados incorporando el efecto de diseño.
Para reproducir los datos exactamente se tiene que incluir este efecto de diseño en R mediante el paquete `survey`. Como esta es una introducción a la estadística descriptiva, no se ha hecho, pero más adelante se incluirá en los cálculos el efecto de diseño.

```{r}
library(descr)
descr::freq(lapop$fb_user, lapop$weight1500)
descr::freq(lapop$tw_user, lapop$weight1500)
descr::freq(lapop$wa_user, lapop$weight1500)
```


## GRAFICAR LAS VARIABLES

En la página 54 del reporte se observa que se reportan estos datos en forma gráfica, mediante un gráfico de sectores. Se puede reproducir ese gráfico usando el comando `pie` que es parte de la sintaxis básica de R.
```{r pie}
pie(table(lapop$smedia1r))
```

Para tener más opciones gráficas, podemos usar el paquete `ggplot` para reproducir el gráfico circular. En este ejemplo, se ha usado el comando `subset` nuevamente, pero dentro de `ggplot` para que el comando (internamente) trabaje con la variable pero sin los valores perdidos. La sintaxis `!is.na()` elimina los valores perdidos de una variable. Si se hubiera usado `data=lapop` el gráfico hubiera incluido un gran sector correspondiente a la proporción de NA. Si se hubiera usado `!is.na()` fuera de `ggplot` creando una nueva variable se hubieran eliminado todas las observaciones con valores perdidos, lo que disminuiría el N, afectando futuros cálculos.
```{r ggpie, message=FALSE, warning=FALSE}
library(ggplot2) #librería especializada en gráficos
library(scales) #para formatear las etiquetas en porcentajes
ggplot(data=subset(lapop, !is.na(smedia1r)), aes(x="", fill=smedia1r))+
  geom_bar(width=1)+
  coord_polar("y", start=0)
```

Sin embargo, para manipular mejor el gráfico es más fácil crear un nuevo dataframe con los datos agregados (frecuencia y %). Luego se usa ese nuevo dataframe para hacer el pie con `ggplot`. Un aspecto a resaltar es que en este caso se está usando el pipe `%>%`, que es una forma (un poco) diferente de escribir códigos en R. Una explicación simple de cómo se usa el pipe se puede encontrar [aquí](https://psyr.djnavarro.net/prelude-to-data.html#124_the_pipe,_%%). Aquí nuevamente se trabaja con un `subset` de la base de lapop donde se elimina los valores perdidos de SMEDIA1 del cálculo de los %.
```{r tablaresumen, message=FALSE, warning=FALSE}
library(dplyr)
df <- subset(lapop, !is.na(smedia1r)) %>%
      group_by(smedia1r) %>% 
      summarise(n = n()) %>%
      mutate(per=round(n/sum(n), 3)*100, lab.pos=cumsum(per)-0.5*per)
df
```

También se puede usar la siguiente librería `janitor` y el comando `tabyl` para general la misma tabla.
```{r tablaresumen2, message=FALSE, warning=FALSE}
library(janitor)
subset(lapop, !is.na(smedia1r)) %>%
  tabyl(smedia1r)
```

Una vez que tenemos la tabla, podemos usarla para trabajar el gráfico circular con `ggplot`. Nótese que, en este caso, los datos que se usan vienen del dataframe df (no lapop). Este dataframe tiene una columna llamada "per" con los % respectivos que se grafican en el eje Y. Para hacer el gráfico circular, se parte del gráfico de barras (por eso `geom_bar`), que luego se pasa a coordenadas polares (por eso `coord_polar`). Finalmente, se agrega texto con los datos de los % y se etiqueta la leyenda con la variable respectiva.
```{r ggpie2}
ggplot(data=df, aes(x="", y=per, fill=smedia1r))+
  geom_bar(width=1, stat="identity")+
  geom_text(aes(label=paste(per, "%", sep="")), color="white", hjust=0.5, vjust=1)+
  coord_polar("y", start=0)+
  theme_void()+
  scale_fill_discrete(name="¿Usa Facebook?")
```

Si en lugar de un gráfico circular se quiere presentar un gráfico de barras. Con los datos del dataframe "lapop" se puede utilizar el siguiente código:
```{r barras}
ggplot(data=subset(lapop, !is.na(smedia1r)), aes(x=smedia1r))+
  geom_bar(aes(y=..prop..*100, group=1), width=0.5)+
  labs(title="¿Qué tan frecuente se usan las redes sociales?", x="Usuario de Facebook", y="Porcentaje", caption="Barómetro de las Américas por LAPOP, 2018/19")+
  coord_cartesian(ylim=c(0, 60))
```

Pero, si queremos usar los datos agrupados del dataframe "df", se puede hacer:
```{r tabla final}
ggplot(df, aes(x=smedia1r, y=per))+
  geom_bar(stat="identity",  width=0.5)+
  geom_text(aes(label=paste(per, "%", sep="")), color="black", vjust=-0.5)+
  labs(title="¿Qué tan frecuente se usan las redes sociales", x="Usuario de Facebook", y="Porcentaje", caption="Barómetro de las Américas por LAPOP, 2018/19")+
  coord_cartesian(ylim=c(0, 60))
```

## RESUMEN
En este documento se ha trabajado con variables categóricas nominales, como si usa o no usa redes sociales. Se ha presentando las formas de cómo graficar estas variables, mediante gráficos circulares o de barras.

## NOTA FINAL

