---
title: "Estadística descriptiva con datos del Barómetro de las Américas por LAPOP (3)"
author: "Arturo Maldonado"
email: "arturo.maldonado@pucp.pe"
date: "4/12/2020"
output: html_document
---
En este documento empezaremos con los aspectos básicos de cómo usar una base de datos de opinión pública para fines estadísticos.
En primer lugar, veremos aspectos básicos de cómo describir una variable mediante una tabla de distribución de frecuencias y cómo graficar la variable. Para eso, vamos a usar el último informe regional "El pulso de la democracia", disponible [aquí](https://www.vanderbilt.edu/lapop/ab2018/2018-19_AmericasBarometer_Regional_Report_Spanish_W_03.27.20.pdf), donde se presentan los principales hallazgos de la ronda 2018/19 del Barómetro de las Américas. 
Una de las secciones de este informe, reporta los datos sobre redes sociales y actitudes políticas. En esta sección, se presentan datos sobre el uso de internet y el uso de redes sociales, en general, por país y por ciertas características sociodemográficas.

## SOBRE LA BASE DE DATOS
Los datos que vamos a usar deben citarse de la siguiente manera:
Fuente: Barómetro de las Américas por el Proyecto de Opinión Pública de América Latina (LAPOP), wwww.LapopSurveys.org.
Pueden descargar los datos de manera libre  [aquí](http://datasets.americasbarometer.org/database/login.php)
En este enlace, se puede registrar o entrar como "Free User". En el buscador, se puede ingresar el texto "merge". Ahí se tendrá acceso a la base de datos completa "2004-2018 Grand Merge Free" en versión para STATA. Se descarga la base de datos en formato zip, la que se descomprime en formato .dta.
Una vez descargada y guardada en el directorio de trabajo, se tiene que leer la base de datos como un objeto dataframe en R. Adicionalmente, el reporte no incluye a EE.UU. y a Canadá. Se usa el comando `subset` para filtrar las observaciones de estos países y para filtrar las observaciones de la última ronda del Barómetro de las Américas.

```{r base}
library(haven)
lapop <- read_dta("/Users/Arturo/OneDrive - Vanderbilt/C LAPOP/Data/LAPOP_Merge_2004_2018.dta")
lapop <- subset(lapop, wave==2018)
lapop <- subset(lapop, pais<=35)
```

## DESCRIPTIVOS PARA UNA VARIABLE NUMÉRICA

En la tabla 3.2 del reporte "El pulso de la democracia" se presentan, además, los promedios generales de las variables edad ("q2" en la base de datos), riqueza ("quintall" en la base de datos) y años de estudio ("ed" en la base de datos) para la población general. Se usa el comando `mean` para calcular el promedio y se usa `na.rm=T` debido a que estas variables cuentan con valores perdidos.
```{r media}
mean(lapop$q2, na.rm=T)
mean(lapop$quintall, na.rm=T)
mean(lapop$ed, na.rm=T)
```

En el reporte "El pulso de la democracia" no se presentan gráficas de estas variables numéricas. Aquí se puede incluir algunas gráficas básicas, por ejemplo, usando el comando `hist` se puede reproducir el histograma de la variable "años de educación" (ed).
```{r histograma simple}
hist(lapop$ed)
```

Este mismo gráfico se puede reporducir usando el comando `ggplot`. Con este comando se tiene más flexibilidad con las opciones gráficas. Por ejemplo, con este código se puede cambiar el tamaño de la barra.
```{r gghist}
library(ggplot2)
ggplot(lapop, aes(x=ed))+
  geom_histogram(binwidth = 2)+
  ggtitle("Años de educación")+
  theme_bw()
```

De una forma más sofisticada, se puede de frecuencias absolutas (eje Y muestra "count") a frecuencias relativas (eje Y muestra "density"). También se puede agregar el gráfico de densidad.
```{r gghist mejorado}
ggplot(lapop, aes(x=ed))+
  geom_histogram(aes(y=..density..), colour="black", fill="white", binwidth = 2)+
  geom_density(alpha=0.2, fill="#FF6666")
  ggtitle("Años de educación")+
  theme_bw()
```

En la página 56 del reporte, se presentan la media de estas variables numéricas por grupos de las variables relacionadas a las redes sociales. Es decir, por ejemplo, el promedio de años de estudio para los que usan Facebook y para los que no usan Facebook.

```{r}
lapop$smedia1r = as.factor(lapop$smedia1)
levels(lapop$smedia1r) <- c("Sí", "No")
library(psych)
describeBy(lapop$ed, lapop$smedia1)
```
Otra opción para 

