---
title: "Prueba"
author: "Arturo Maldonado"
date: "2/22/2021"
output: html_document
---

```{r setup, include=FALSE}
knitr::opts_chunk$set(echo = TRUE)
```

    filename = "Peru_LAPOP_final 2006 National data set 092906.tab",
```{r}
dataset <- get_dataset("doi:10.7910/DVN/ARKOTI")
dataset$files[c("filename", "contentType")]
```


```{r}
library(readr)
myfile <- "https://raw.github.com/arturomaldonado/lapop_edu/main/covid.csv"
covid <- read_csv(myfile)

```

```{r}
library(rio)
vdem <- import("https://raw.github.com/arturomaldonado/lapop_edu/main/vdem.xlsx")
```

```{r}
library(rio)
lapop <- import("https://raw.github.com/arturomaldonado/lapop_edu/main/Peru_LAPOP16.sav")
```





```{r}
library(haven)
peru_merge <- read_dta("/Users/Arturo/OneDrive - Vanderbilt/C LAPOP/Data/Peru LAPOP merge 2006-2019 (v1.0).dta")

```

Para eliminar columnas de la base original
```{r}
lapop18 <- lapop18[-c(20:30, 78:118, 122:124, 130:187, 190:268, 303:358, 416:421, 449:451, 467:471, 476:478, 482:511, 516:524, 535:543, 562:593, 595:628, 651:657, 681:692, 737:742)]
```

Segunda eliminación de columnas
```{r}
lapop18 <- lapop18[-c(28, 50, 53, 66, 69, 89:93, 97:105, 119, 120, 125:137, 156, 170:187, 207:209, 221:230, 240:247, 252:272, 289:295, 313, 317, 319, 321, 323, 376:378)]
```

tercera
```{r}
lapop18 <- lapop18[-c(13, 14, 20:30, 36, 37, 54, 56, 57, 59, 62, 63, 67:69, 72:77, 87:93, 105, 109, 118:126, 138, 141, 148:150, 154:161, 164, 170:174, 176, 177, 181, 183, 193, 213, 218, 231, 238, 240, 241, 246, 249:261, 263:268)]
```

cuarta
```{r}
lapop18 <- lapop18[-c(17, 18, 19, 30:46, 57:61, 68:78, 90, 92:96, 100, 103, 104, 114, 115, 121, 135:140, 145, 159:161, 164:172)]
```

quinta
```{r}
lapop18 <- lapop18[-c(3, 28:35, 51, 52, 58, 59, 61, 67:68, 71, 87:89, 105)]
```

```{r}
library(haven)
write_sav(lapop18, "LAPOP_AB_Merge_2018_v1.0.sav")
```

```{r}
library(rio)
lapop18 <- import("https://raw.github.com/lapop-central/materials_edu/main/LAPOP_AB_Merge_2018_v1.0.sav")
```



```{r base}
library(haven)
lapop <- read_dta("/Users/Arturo/OneDrive - Vanderbilt/C LAPOP/Data/LAPOP_Merge_2004_2018.dta")
```

```{r}
readr::write_tsv(lapop, "lapop.tsv.gz")
```


```{r}
pb_upload("lapop.tsv.gz",
          repo = "arturomaldonado/lapop",
          tag = "v1.0")
```

```{r}
pb_download("lapop.tsv.gz",
            repo = "arturomaldonado/lapop",
            tag = "v1.0")
```

```{r}
lapop <- readr::read_tsv("lapop.tsv.gz")
```


Con esto en mente, lo que se hará es crear una tabla donde se calcule cada uno de esos porcentajes parciales. En el siguiente código se ingresa en cada celda de un dataframe la proporción de personas que viven en el ámbito urbano y la proporción de hombres, por usuario/no usuario de cada red social.
Solo vamos a trabajar con las variables categóricas "urban" y "hombre" y no con edad, riqueza o años de estudio para no tener una tabla tan extensa, pero el procedimiento con estas variables numéricas sería idéntico.
```{r sociodemográficos}
df3 <- subset(lapop18, !is.na(fb_user)) %>%
        filter(fb_user==1) %>% 
        summarise(round(mean(urban, na.rm=T), 3)*100)
df3[1,2] <-subset(lapop18, !is.na(fb_user)) %>%
          filter(fb_user==2) %>% 
          summarise(round(mean(urban, na.rm=T), 3)*100)
df3[1,3] <- subset(lapop18, !is.na(tw_user)) %>%
            filter(tw_user==1) %>% 
            summarise(round(mean(urban, na.rm=T), 3)*100)
df3[1,4] <- subset(lapop18, !is.na(tw_user)) %>%
            filter(tw_user==2) %>% 
            summarise(round(mean(urban, na.rm=T), 3)*100)
df3[1,5] <- subset(lapop18, !is.na(wa_user)) %>%
            filter(wa_user==1) %>% 
            summarise(round(mean(urban, na.rm=T), 3)*100)
df3[1,6] <- subset(lapop18, !is.na(wa_user)) %>%
            filter(wa_user==2) %>% 
            summarise(round(mean(urban, na.rm=T), 3)*100)
df3[2,1] <- subset(lapop18, !is.na(fb_user)) %>%
        filter(fb_user==1) %>% 
        summarise(round(mean(hombre, na.rm=T), 3)*100)
df3[2,2] <-subset(lapop18, !is.na(fb_user)) %>%
          filter(fb_user==2) %>% 
          summarise(round(mean(hombre, na.rm=T), 3)*100)
df3[2,3] <- subset(lapop18, !is.na(tw_user)) %>%
            filter(tw_user==1) %>% 
            summarise(round(mean(hombre, na.rm=T), 3)*100)
df3[2,4] <- subset(lapop18, !is.na(tw_user)) %>%
            filter(tw_user==2) %>% 
            summarise(round(mean(hombre, na.rm=T), 3)*100)
df3[2,5] <- subset(lapop18, !is.na(wa_user)) %>%
            filter(wa_user==1) %>% 
            summarise(round(mean(hombre, na.rm=T), 3)*100)
df3[2,6] <- subset(lapop18, !is.na(wa_user)) %>%
            filter(wa_user==2) %>% 
            summarise(round(mean(hombre, na.rm=T), 3)*100)
df3
```

Una vez creada la tabla, se le da el estilo correspondiente.
```{r tabla sociodemográfico}
tablasoc <- as.data.frame(df3)
varnames <- c("Usuario de Facebook", "No usuario de Facebook", "Usuario de Twitter", 
              "No usuario de Twitter", "Usuario de Whatsapp", "No usuario de Whatsapp")
colnames(tablasoc) <- varnames
row.names(tablasoc) <- c("Urbano (%)", "Hombre (%)")
tablasoc
```

Con la tabla formateada, se puede presentar de esta manera.
```{r tabla sociodemográficos mejorada}
kable(head(tablasoc), format="markdown", digits=1)
formattable(tablasoc)
```

De esta manera se ha reproducido (parcialmente) la tabla 3.2 del reporte, que es un resumen de varias tablas de contingencia entre las variables categóricas de uso de redes sociales y variables sociodemográficas, como sexo y urbano.